臺北高等行政法院判決
　　　　　　　　　　　　　　　　　　 96年度訴字第02683號
　　　　　　　　　　　　　　　.
原　　　告　甲○○
訴訟代理人　林佳穎　律師
被　　　告　財政部臺北市國稅局
代　表　人　凌忠嫄（局長）
訴訟代理人　乙○○
　　　　　　丙○○
上列當事人間因綜合所得稅事件，原告不服財政部中華民國95年
11月10日台財訴字第09500504960號訴願決定，提起行政訴訟。
本院判決如下：
　　主  文
訴願決定及原處分（含復查決定）關於否准認列原告申報救護車
捐贈扣除額新台幣玖拾伍萬參仟元部分均撤銷。
原告其餘之訴駁回。
訴訟費用由被告負擔四分之三，餘由原告負擔。
　　事  實
一、事實概要：原告93年度綜合所得稅結算申報，原列舉扣除93
    年12月間捐贈坐落臺北市○○區○○段1 小段624 地號土地
    之應有部分231/10000 （下稱系爭土地），公告現值計新臺
    幣（下同）190,806 元之捐贈扣除額，及捐贈桃園縣政府衛
    生局（下稱桃園縣衛生局）之救護車1 輛計953,000 元，經
    被告初查按上開土地公告現值之16% 認定為捐贈扣除額計30
    ,528元，及否准認列救護車捐贈扣除額953,000 元，核定綜
    合所得總額為6,790,577 元，淨額為5,743,582 元，補徵稅
    額148,832 元。原告不服，申請復查未獲變更，提起訴願亦
    經決定駁回後，遂提起本件行政訴訟。
二、兩造聲明：
　　(一)原告聲明：訴願決定、復查決定及原處分均撤銷。
　　(二)被告聲明：駁回原告之訴。
三、兩造之爭點：
    1.被告依系爭土地公告現值之16% 計算核定原告捐贈列舉扣
      除額，於法是否有據？
    2.原告有無捐贈救護車予桃園縣衛生局之事實？
　　(一)原告主張之理由：
      1.捐贈公共設施保留地部分：
        (1)按「…贈與財產價值之計算，以…贈與人贈與時之時
          價為準…第一項所稱時價，土地以公告土地現值或評
          定標準價格為準…」遺產及贈與稅法第10條第1 項及
          第3 項，定有明文。次按「…函釋…係增加法律所無
          之限制，違反憲法第19條租稅法律主義…應不再適用
          」大法官釋字第第566 號著有解釋。
        (2)查就贈與土地時之土地估價，遺產及贈與稅法第10條
          已明文應以公告土地現值為準，惟財政部92年6 月3
          日台財稅字第0920452464號及94年2 月18日台財稅字
          第09404500070 號函釋卻認為納稅義務人未經提示土
          地取得成本者，贈與金額應依土地公告現值之16% 計
          算。此顯係增加法律所無之限制，應屬違法無效之函
          釋。準此，原告捐贈土地之扣除額，仍應以土地公告
          現值計算才是。
      2.捐贈救護車部分：
        (1)查系爭救護車係以原告名義向集宇企業股份有限公司
          （下稱集宇企業）購買計968,000 元，此有合約書及
          發票為證，且相關款項係由原告交付予該公司總經理
          林晃正，亦經該證人到庭證明屬實。又原告已贈與上
          揭救護車的事實，亦有桃園縣政府衛生局出具96年4
          月23日桃衛醫字第0960001420號函可資為證，足證原
          告確有捐贈系爭救護車之事實，承上，救護車全部款
          項，實均由原告給付，僅其中20,000元部分為使其會
          計師事務所及其它公司，能作為提升公益形象之用，
          故部份以公司或事務所名義捐贈。事實上，其餘公司
          不僅實際上並未出資外，原告外之其餘捐贈名義人，
          亦均未將之作為申報捐贈扣除額（費用）之用。至於
          93年8 月4 日桃園縣政府衛生局函僅記載原告948,00
          0 元，此乃因原本擬設立之「勤實佳地政補習班」因
          故並未成立，故原應由其出資之5,000 元，仍由原告
          負擔。從而，原告負擔之金額確實共係953,000 元，
          原告申報減除系爭捐贈扣除，自屬有據。
        (2)至被告所查得系爭救護車原捐贈人之一之「勤實佳聯
          合會計師事務所」列報捐贈費用30,000元明細及金額
          部分，經原告查證，上開會計師事務所確曾於93年度
          所得稅申報時列報「捐贈費用」30,000元。惟該捐贈
          費用為單筆捐贈30,000元，用途係捐贈予「桃園縣體
          育會網球委員會」作為「93年度桃園縣楊梅鎮長盃全
          國青少年排名賽（網球）」舉辦活動之用，此有該單
          位所出具之收據可資為證，證明系爭捐贈費用與本件
          救護車之捐贈毫無關係，併予敘明。
　　(二)被告主張之理由：
      1.按「一、自93年1 月1 日起，個人以購入之土地捐贈，
        已提出土地取得成本確實證據者，其綜合所得稅捐贈列
        舉扣除金額之計算，依所得稅法第17條第1 項第2 款第
        2 目第1 小目之規定核實減除；購入年度與捐贈年度不
        同者，捐贈列舉扣除金額之計算，按消費者物價指數調
        整之，…二、個人以購入之土地捐贈，應檢附左列文件
        ：…(二)購入該捐贈土地之買賣契約書及付款證明，或其
        他足資證明文件。三、個人以購入之土地捐贈未能提具
        土地取得成本確實證據或土地係受贈取得者，其捐贈列
        舉扣除金額之計算，稽徵機關得依本部核定之標準認定
        之。該標準由本部各地區國稅局參照捐贈年度土地市場
        交易情形擬訂，報本部核定。」「核定93年度個人捐贈
        土地列報綜合所得稅捐贈列舉扣除金額認定標準：個人
        以購入之土地捐贈而未能提示土地取得成本確實證據，
        或土地係受贈或繼承取得者，除非屬公共設施保留地且
        情形特殊，經稽徵機關研析具體意見專案報部核定者外
        ，其綜合所得稅捐贈列舉扣除金額依土地公告現值之16
        % 計算。為財政部92年6 月3 日台財稅字第0920452464
        號函（下稱92年函）及94年2 月18日台財稅字第094045
        00070 號令（下稱94年令）所核定。經查，原告捐贈之
        系爭土地於捐贈時即為公共設施保留地，此有臺北市古
        亭地政事務所提供之土地使用分區查詢系統資料附卷為
        證，是被告依前揭令釋，按土地公告現值190,806 元之
        16% 計算捐贈列舉扣除金額為30,528元，並無不合。
      2.另原告協同勤實佳相關企業捐贈桃園縣政府衛生局救護
        車1輛計953,000元部分，主張與朱立倫縣長合影之影印
        本為真實，及提示購車合約書、合購之發票影本及提供
        予系爭救護車供應商集宇企業股份有限公司之明細單，
        要求追認扣除額云云。查原告未能提示受贈單位出具收
        受捐贈之收據，雖有與桃園縣長及救護車之合影，然並
        未足以作為認定捐贈事實之憑據；且經核對原告提供之
        購車合約書及合購之發票影本金額為968,000 元，買受
        人為原告等人，不只原告1 人，原告主張捐贈金額953,
        000 元，亦未見說明與提出具體事證，故原核定否准認
        列扣除，並無不合。
　　理  由
一、本件原告起訴時，被告之代表人為許虞哲，嗣於訴訟中變更
    為凌忠嫄，茲據新任代表人具狀聲明承受訴訟，經核無不合
    ，應予准許，合先敘明。
二、按「按前3 條規定計得之個人綜合所得總額，減除左列免稅
    額及扣除額後之餘額，為個人之綜合所得淨額……二、扣除
    額：納稅義務人就左列標準扣除額或列舉扣除額擇一減除外
    ，並減除特別扣除額……(二)列舉扣除額：1.捐贈：對於教育
    、文化、公益、慈善機構或團體之捐贈總額最高不超過綜合
    所得總額20% 為限。但有關國防、勞軍之捐贈及對政府之捐
    獻，不受金額之限制。」行為時所得稅法第17條第1 項第2
    款第2 目第1 小目定有明文。
三、本件原告93年度綜合所得稅結算申報，以其於93年12月間捐
    贈系爭土地公共設施保留地予彰化縣員林鎮公所，依該土地
    之公告現值190,806 元列報捐贈扣除額，及列報扣除其捐贈
    桃園縣衛生局之救護車1 輛計953,000 元，經被告查核結果
    ，依財政部92年函及94年令規定，按上開土地公告現值之16
    % 認定捐贈扣除額為30,528元，另以原告列報扣除捐贈上開
    救護車之金額，未能提出受贈單位出具之收據，且原告提供
    之購車合約書及發票，單價為968,000 元，買受人不只原告
    一人，與原告主張捐贈金額953,000 元不符，原告亦未說明
    與提出具體事證，而否准認列扣除之事實，有原告前開結算
    申報書及被告核定通知書附原處分卷可稽，堪信為真實。
四、原告起訴主張：依遺產及贈與稅法第10條規定，贈與時之土
    地估價，應以公告土地現值為準，被告援引財政部92年函及
    94年令規定，就納稅義務人未提示土地取得成本者，贈與金
    額應依土地公告現值之16% 計算，係增加法律所無之限制，
    應屬違法；又原告向集宇公司購入救護車1 輛捐贈予桃園縣
    衛生局，業已補具該局出具之證明函，並經集宇公司承辦人
    林晃正到庭證明所有價款均由原告支付，足以證明確有捐贈
    之事實，被告自應准予列為捐贈扣除額等語。故本件之爭執
    ，在於：被告依系爭土地公告現值之16% 計算核定原告捐贈
    列舉扣除額，於法是否有據？及原告有無捐贈救護車予桃園
    縣衛生局之事實？
五、經查：
    (一)按所得稅法第17條第1 項第2 款第2 目第1 小目規定意旨
      ，在於個人對教育、文化、公益、慈善機構或團體之捐贈
      ，或對國防、勞軍之捐贈及對政府之捐獻，係為助益於社
      會及政府機關之行為，具有增進公共利益之內涵，故所得
      稅法乃特別規定，給予免除租稅之優惠措施。此觀諸大法
      官釋字第565 號解釋理由書略以「依租稅平等原則納稅義
      務人固應按其實質稅負能力，負擔應負之稅捐。惟為增進
      公共利益，依立法授權裁量之範圍，設例外或特別規定，
      給予特定範圍納稅義務人減輕或免除租稅之優惠措施，而
      為有正當理由之差別待遇者，尚非憲法第7 條規定所不許
      。」即徵明瞭。復參諸63年12月17日修正所得稅法第17條
      第3款 第2 目之立法理由，乃認為捐贈扣除之限制，原在
      保障稅收，防止浮濫，惟對國防勞軍之捐獻及對政府之捐
      獻，應無限制必要，故修正之。亦即所得稅法第17條第1
      項第2款 第2 目第1 小目之規定，為防個人浮濫以捐贈之
      方式，取得租稅優惠，侵害國家稅收，乃限制個人對於教
      育、文化、公益、慈善機構或團體之捐贈總額最高不超過
      綜合所得總額20% ，而個人對國防勞軍及政府捐獻，就該
      部分捐贈扣除額，尚無捐贈總額之限制，然而列舉扣除額
      立法緣由，係以成本支出作為核實認列原則，是仍應以成
      本支出作為核實認列之準據。
    (二)次按，「涉及租稅事項之法律，其解釋應本於租稅法律主
      義之精神：依各該法律之立法目的，衡酌經濟上之意義及
      實質課稅之公平原則為之。」「憲法第19條規定『人民有
      依法律納稅之義務』，係指人民有依法律所定要件負繳納
      稅捐之義務或享減免繳納之優惠而言。稅法之解釋，應本
      於租稅法律主義之精神，依各該法律之立法目的，衡酌經
      濟上之意義及實質課稅之公平原則為之。」業經大法官釋
      字第420 、496 號解釋闡釋在案。而「租稅法所重視者，
      應為足以表徵納稅能力之實質的經濟事實，而非其外觀之
      法律行為或形式上之登記事項，對實質上相同經濟活動所
      產生之相同經濟利益，應課以相同之租稅，始符合租稅法
      律主義所要求之公平及實質課稅原則，實質課稅原則為租
      稅法律主義之內涵及當然歸趨。故有關課徵租稅構成要件
      事實之判斷及認定，自亦應以其實質上經濟事實關係及所
      產生之實質經濟利益為準，而非以形式外觀為準，否則勢
      將造成鼓勵投機或規避稅法之適用，無以實現租稅公平之
      基本理念及要求。」（改制前行政法院82年度判字第2410
      號判決參照）。依前所述，所得稅法第17條第1 項第2 款
      第2 目第1 小目規定，主要目的在於個人對國防、勞軍之
      捐贈及對政府之捐獻，係助益於社會及政府機關之行為，
      具有增進公共利益之內涵，故給予免除租稅之優惠措施，
      惟捐贈土地予政府因有計算捐贈土地扣除額之問題，遂發
      生納稅義務人先以顯低於公告現值之低價向地主購入土地
      ，其後捐贈該土地予政府，再以該土地之公告現值全部作
      為列舉捐贈土地之扣除額，以降低所得淨額，達到降低所
      得稅之目的。申言之，納稅義務人實際交易成本可能僅為
      公告現值之一成左右，卻以公告現值百分之百認列捐贈扣
      除額，即已構成以迂迴行為或其他異常之法形式，而同時
      卻能減輕或排除與通常法形式相連結之稅捐負擔，而屬租
      稅規避。依所得稅法實質課稅原則，計算捐贈土地予政府
      之扣除額，尚非以形式外觀為準，應以其實質上經濟事實
      為準，否則勢將造成鼓勵投機或規避稅法，無以實現租稅
      公平之基本理念及要求。
    (三)準此，財政部本於中央稅捐稽徵機關職權，就如何貫徹所
      得稅法第17條第1 項第2 款第2 目第1 小目之執行，衡諸
      經濟活動上之意義及實質課稅之公平原則，以92年函規定
      ：「一、自93年1 月1 日起，個人以購入之土地捐贈，已
      提出土地取得成本確實證據者，其綜合所得稅捐贈列舉扣
      除金額之計算，依所得稅法第17條第1 項第2 款第2 目第
      1 小目之規定核實減除……二、個人以購入之土地捐贈，
      應檢附左列文件：(一)受贈機關、機構或團體開具領受捐贈
      之證明文件。(二)購入該捐贈土地之買賣契約書及付款證明
      ，或其他足資證明文件。三、個人以購入之土地捐贈未能
      提具土地取得成本確實證據或土地係受贈取得者，其捐贈
      列舉扣除金額之計算，稽徵機關得依本部核定之標準認定
      之。該標準由本部各地區國稅局參照捐贈年度土地市場交
      易情形擬訂，報本部核定。」即本於列舉扣除額應以成本
      支出概念作為核實認列原則，就捐贈者取得土地之確實成
      本，為核實列報扣除額之憑據，而在捐贈者無從取具成本
      證據或無償受贈情形，明定捐贈列舉扣除金額之計算方式
      ，採推計扣除方式，即列舉扣除金額之計算，稽徵機關得
      依財政部核定之標準認定之，嗣財政部亦依上揭92年函令
      規定，責由各地區國稅局參照所轄93年度土地市場交易情
      形擬訂，報請財政部以94年令核定：「個人以購入之土地
      捐贈而未能提示土地取得成本確實證據，或土地係受贈或
      繼承取得者，除非屬公共設施保留地且情形特殊，經稽徵
      機關研析具體意見專案報部核定者外，其綜合所得稅捐贈
      列舉扣除金額依土地公告現值之16% 計算。」經核與法規
      原意尚無違背，自無增加法律所無之限制，亦符合租稅法
      律主義內涵及實質課稅原則之精神，原告主張上開函令不
      得為本案之依據，自不足採。
    (四)經查，原告列報捐贈之系爭土地為公共設施保留地，且原
      告就其取得系爭土地之確實成本若干，並未提出土地買賣
      契約書、付款證明或其他足資證明文件，以供被告核實認
      列等情，為原告所不爭，並有系爭土地使用分區查詢系統
      資料表可稽（見原處分卷第31頁），故被告依前揭函令規
      定，按系爭土地公告現值190,806 元之16% 計算捐贈列舉
      扣除金額為30,528元，於法並無不合。次查，遺產及贈與
      稅法第10條規定者，為遺產及贈與財產價值之估價原則，
      上開地（估）價與土地所有權人取得土地之成本及市場交
      易價格未盡相符，此與所得稅課徵基於實質課稅原則，土
      地所有權人以土地捐贈予政府，應以成本支出核實認列捐
      贈扣除額，係屬二事，原告既未能提出系爭土地取得成本
      之相關證明，則被告依上揭函令規定，按土地公告現值
      16% 計算土地捐贈列舉扣除金額，並無違誤，原告主張應
      依遺產及贈與稅法第10條規定，以土地公告現值計算捐贈
      扣除額云云，顯係對法令之解釋有所誤解，亦無足採。
    (五)又查，原告主張其以本人名義向集宇公司購買救護車1 輛
      ，而捐贈予桃園縣衛生局，全部價金968,000 元均由其本
      人支付，僅其中20,000元部分以其經營之會計師事務所及
      其他公司名義併列捐贈單位，用以提升公益形象，事實上
      ，該等公司並未出資，亦均未將之申報捐贈扣除額，且其
      中列名捐贈之「勤實佳地政補習班」因故未成立，原由其
      列名捐贈出資之5,000 元仍屬原告負擔，故其列報系爭捐
      贈扣除額953,000 元等情，業據提出合約書、統一發票、
      捐贈救護車申請書（含檢附救護車及設備清單）、桃園縣
      衛生局出具之同意函、96年4 月23日桃衛醫字第09600014
      20號證明函、付款支票及取款憑條為證（見本院卷13-18
      、50 -63、68、69頁），核與本院傳訊證人即集宇公司承
      辦經理林晃正具結證述情形相符（見本院卷第93、94頁）
      ，亦為被告所不爭，且依原告所提示列名捐贈之勤實佳會
      計師事務所93年度列報捐贈扣除額之捐贈收據及被告查核
      結果，上開列名捐贈之該等公司或會計事務所確未申報系
      爭捐贈扣除額，亦查無「勤實佳地政補習班」之設立登記
      資料等情在卷（見本院卷第94、97-99 頁），足堪信為真
      實。從而，原告以其於93年間出資968,000 元購買救護車
      1 輛，捐贈予桃園縣衛生局，而申報捐贈扣除額953,000
      元，揆諸前揭所得稅法第17條第1 項第2 款第2 目第1 小
      目規定，並無不合，自應准予認列扣除。
六、綜上所述，原處分（含復查決定）關於否准認列原告申報救
    護車捐贈扣除額953,000 元部分，尚嫌率斷，訴願決定未予
    糾正，亦有未洽，原告訴請撤銷，為有理由，應予准許；至
    原處分按系爭土地公告現值16% 計算，核定原告捐贈系爭土
    地之列舉扣除額為30,528元部分，並無違誤，訴願決定予以
    維持，即無不合，原告訴請撤銷，為無理由，應予駁回。
據上論結，本件原告之訴為一部有理由，一部無理由，依行政訴
訟法第104條、民事訴訟法第79條，判決如主文。
中　　華　　民　　國　　96　　年　 　9　　月　　5　　 日
                        第二庭審判長法  官　徐瑞晃
                                    法  官　陳金圍
                                    法  官　蕭惠芳
上為正本係照原本作成。
如不服本判決，應於送達後20日內，向本院提出上訴狀並表明上
訴理由，如於本判決宣示後送達前提起上訴者，應於判決送達後
20日內補提上訴理由書（須按他造人數附繕本）。
中　　華　　民　　國　　96　　年　 　9　　月　　5　　 日
          　　　　　　      　　　　書記官  李淑貞
